ACORDAO-COMPLETO-2343425

ACÓRDÃO 2455/2019 ATA 10/2019 - SEGUNDA CÂMARA

VISTOS, relatados e discutidos estes autos que tratam de pedido de reexame interposto pelo Ministério Público junto ao TCU contra o Acórdão 7621/2016-TCU-Segunda Câmara, por meio do qual esta Corte considerou legal, para fins de registro, o ato de admissão de pessoal emitido em favor de Silvana Rodrigues Quintilhano Tondato;
ACORDAM os ministros do Tribunal de Contas da União, reunidos em Sessão da 2ª Câmara, ante as razões expostas pelo relator e com fundamento nos arts. 33 e 48 da Lei 8.443/1992, em:
9.1. conhecer do pedido de reexame para, no mérito, negar-lhe provimento, mantendo-se inalterado o acórdão recorrido; e
9.2. dar ciência desta deliberação ao MPTCU, à Universidade Tecnológica Federal do Paraná (UFTPR) , à servidora Silvana Rodrigues Quintilhano Tondato e à Procuradoria da República no Município de Londrina.

Pedido de reexame interposto pelo MPTCU contra decisão desta Corte de Contas que considerou legal ato de admissão.

Segunda Câmara

Universidade Tecnológica Federal do Paraná.

3. Recorrente: Ministério Público junto ao TCU.

13.1. Ministros presentes: Augusto Nardes (na Presidência), Aroldo Cedraz, Raimundo Carreiro e Vital do Rêgo (Relator).
13.2. Ministro-Substituto convocado que não participou da votação: Augusto Sherman Cavalcanti.
13.3. Ministro-Substituto presente: André Luís de Carvalho.

VITAL DO RÊGO

Ministra Ana Arraes.

Adoto como relatório, com os devidos ajustes de forma, a instrução elaborada no âmbito da Secretaria de Recursos (peça 43) , com a qual se manifestou de acordo o corpo gerencial daquela unidade técnica especializada (peças 44 e 45) , a seguir transcrita:
Trata-se de pedido de reexame interposto pelo Ministério Público junto ao TCU (MP/TCU) , por meio do i. Subprocurador-Geral Paulo Soares Bugarin, contra o Acórdão 7621/2016-TCU-Segunda Câmara, sessão de 28/6/2016, por meio do qual o colegiado considerou legal, para fins de registro, o ato de admissão de pessoal de Silvana Rodrigues Quintilhano Tondato (CPF XXX.072.189-XX) [peça 9].
HISTÓRICO
A decisão recorrida apresenta o seguinte teor (peça 9) :
[ACÓRDÃO]
[...]
Os ministros do Tribunal de Contas da União, reunidos em sessão de 2ª Câmara, ACORDAM, por unanimidade, de acordo com os pareceres emitidos nos autos e com fundamento nos arts. 71, inciso III, da Constituição Federal, 39, inciso I, da Lei 8.443/1992, e 260, §§ 1º e 2º, do Regimento Interno, em considerar legais, para fins de registro, os atos de admissão de pessoal dos interessados relacionados abaixo.
1. Processo TC-Processo 016.753/2016-0 (ATOS DE ADMISSÃO) 
1.1. Classe de Assunto: IV.
1.2. Interessados: Roberto Sadao Yokoyama (CPF XXX.434.328-XX) ; Rodrigo Alves Silva (CPF XXX.732.988-XX) ; Rodrigo Tavares da Silva (CPF XXX.845.689-XX) ; Rodrigo Ulisses Garbin da Rocha (CPF XXX.758.997-XX) ; Silvana Rodrigues Quintilhano Tondato (CPF XXX.072.189-XX) .
1.3. Unidade: Universidade Tecnológica Federal do Paraná.
1.4. Relatora: ministra Ana Arraes.
1.5. Representante do Ministério Público: procurador Júlio Marcelo de Oliveira.
1.6. Unidade Técnica: Secretaria de Fiscalização de Pessoal (Sefip) .
1.7. Representação legal: não há.
1.8. Determinações/Recomendações/Orientações: não há. [Destacou-se].
Contra esta decisão se insurge o MP/TCU, representado pelo eminente Subprocurador-Geral Paulo Soares Bugarin (peça 11) . O referido pedido de reexame foi conhecido por meio de despacho do Relator sorteado para o Recurso, Ministro Vital do Rego (peça 16) .
Em atenção ao contraditório e à ampla defesa, o i. Relator deste recurso determinou fossem dirigidas comunicações oportunizando contrarrazões à Universidade Tecnológica Federal do Paraná (UTFPR) e à servidora beneficiária do ato de admissão. Tais comunicações foram formalizadas por meio dos ofícios 1620/2017-TCU/Sefip (peça 23) e 1619/2017-TCU/Sefip (peça 24) , respectivamente.
A UTFPR compareceu aos autos para apresentar contrarrazões por meio da Diretoria de Gestão de Pessoas (peça 27) .
De outro lado, à comunicação dirigida à servidora Silvana Rodrigues Quintilhano Tondato foram associados no processo dois comprovantes de aviso de recebimento (AR) emitidos pelos Correios. Um deles foi recebido por um terceiro no endereço indicado (Rua Vasco da Gama, 277, casa 315, Aeroporto, CEP 86.036-010, Londrina/PR) . O outro, mais recente e com diferença de apenas quatro dias do primeiro, foi devolvido pelos Correios com a informação "mudou-se" relativa ao mesmo endereço do primeiro (peça 28) . O endereço indicado em ambos difere do atual endereço da referida servidora constante da base de dados do sistema CPF, mantido pela Receita Federal (Rua Eduardo Muller, 109, Res Havana, CEP 86.038-724, Londrina/PR) . A fim de evitar possíveis questionamentos futuros com potencial para invalidar decisão que o Tribunal venha a proferir, entendeu-se prudente renovar a notificação para o endereço atual da servidora, o que se efetivou por meio do Ofício 39/2018-TCU/Serur, recebido pela destinatária em 13/7/2018 (peças 30 e 31) . A servidora apresentou contrarrazões ao recurso do MP/TCU em 27/7/2018 (peças 33 a 36) .
EXAME DE ADMISSIBILIDADE
Reitera-se o exame de admissibilidade contido na peça 13, ratificado pelo Relator deste recurso, Ministro Vital do Rego, que suspendeu os efeitos do inteiro teor da decisão recorrida em relação à Sra. Silvana Rodrigues Quintilhano Tondato (peça 16) . 
EXAME DE MÉRITO
Delimitação do recurso
1.1. Constitui objeto do presente recurso definir se há ou não razão para rever o julgamento pela legalidade do ato de admissão da servidora Silvana Rodrigues Quintilhano Tondato na UTFPR, formado por meio da decisão recorrida.
Dos pressupostos para reconhecer a nulidade de ato de admissão derivado de certame seletivo (concurso público) .
O MP/TCU formula a impugnação recursal a partir de documentação e expediente enviados por órgão do Ministério Público Federal (peça 12 - sigilosa) aludindo a supostas irregularidades no ato de admissão de Silvana Rodrigues Quintilhano Tondato (CPF XXX.072.189-XX) na carreira de magistério superior da Universidade Tecnológica Federal do Paraná (UTFPR) . O concurso que precedeu a nomeação foi regido pelo Edital 51/2015-CPCP-LD, de 29/10/2015.
1.2. Do material no qual se baseia o recorrente, bem assim da própria peça recursal, é possível extrair as seguintes supostas irregularidades (peça 11 e peça 12 - sigilosa) :
i) o concurso público de provas e títulos (Edital 51/2015) teria sido aberto durante prazo de validade de certame anterior (Edital 34/2015) , com características semelhantes às do anterior;
ii) a publicidade do Edital 51/2015 teria sido restrita, com indícios de direcionamento à aprovação da servidora recorrida, única candidata inscrita;
iii) membros da Banca da Examinadora teriam participado da Reunião Docente de 7/10/2015, quando se decidiu pela abertura do novo certame e teria sido definido o perfil dos candidatos;
iv) a omissão do sobrenome "Tondato" da candidata Silvana (ora recorrida) teria comprometido a transparência, a publicidade e o controle social do certame;
v) a participação de Rogério Tondato, esposo da então candidata Silvana, na Banca Examinadora responsável por sua avaliação teria afrontado o inciso II, da Portaria 2.135/2015-Reitoria da UTFPR, referido normativo determinava ao membro da Banca verificar a participação de parentes no concurso e, em caso positivo, declarar-se impedido e solicitar seu desligamento do certame; alega que a dita Portaria 2.135/2015 teria designado "uma única Banca Examinadora, subdividida em áreas e subáreas"; acresce que "o impedimento aplica-se aos membros da Banca Examinadora, em sentido amplo, e não como alegou a Universidade, em sentido restrito aos membros das subáreas"; pondera que, "se fosse assim, parentes de membros da subárea de engenharia de materiais poderiam participar do certame para a subárea de gestão, e vice e versa, favorecendo o nepotismo cruzado, em violação ao princípio da moralidade administrativa"; alerta que a Banca única teria sido responsável pela elaboração, aplicação e avaliação da prova do concurso;
Em contrarrazões ao recurso, a UTFPR defende nos seguintes termos a legalidade do procedimento administrativo aberto por meio do Edital 51/2015, que culminou com o ato de admissão ora impugnado (peça 27) :
a) informa que o Edital 51/2015abriu vagas para três áreas distintas:
- Engenharia de Produção;
- Engenharia de Produção/Gestão de Pessoas; e
- Engenharia de Produção/Engenharia de Materiais e Materiais Metálicos.
b) destaca que "apesar de ser um documento editalício único, cada área objeto do concurso possuía uma banca distinta, específica para ela, designada na Portaria 2135/2015"; alude ao item 8.1 do Edital 51/2015, que esclarece a atribuição de uma banca examinadora para cada área/subárea; sustenta que "os membros de uma banca não interferiram na avaliação realizada pela outra banca ou em qualquer assunto diverso da sua área de competência";
c) menciona que a "decisão de abertura do Edital 51/2015 foi baseada na reunião de competências das áreas da Engenharia de Produção e levando em consideração o perfil dos professores que já compunham o quadro da UTFPR Londrina"; destaca os registros constantes da Ata 3/2015, da Reunião de Coordenação de Engenharia de Produção da UTFPR-Londrina, que comprovaria a deliberação do colegiado pela necessidade de abertura de novo concurso; destaca o diálogo a partir da linha 67 da ata; acresce que "a vaga de 'Engenharia de Produção/Gestão de Pessoas', procurou identificar um profissional que tivesse a capacidade de desenvolver o processo de ensino e aprendizagem através da pesquisa nos processos da Educação em Engenharia de Produção";
d) anota que, "nesta mesma reunião [Ata 3/2015], foram escolhidos dois (2) membros que iriam compor a banca, sendo que nenhum deles consta o nome do professor Rogério Tondato"; a candidata Silvana R. Quintilhano Tondato concorreu par a área Engenharia de Produção/Gestão de Pessoas, cuja banca era composta pelos professores Marcos Gerônimo Goroski Rambalduci, José Ângelo Ferreira e Mara Peixoto Pessoa; 
e) informa que o professor Rogério Tondato "foi designado para participar da banca relativa à área/subárea de Engenharia de Produção, juntamente com os Professores Marco Antônio Ferreira e Alexandro Botelho Bovo"; nesta área teriam concorrido sete candidatos, com aprovação/nomeação do professor Rafael Henrique de Palma Lima;
f) nesse quadro, o professor Rogério Tondato teria declarado "que não existiam motivos para que ele se declarasse impedido de participar da banca, tendo em vista que não possuía vinculo familiar com nenhum dos candidatos inscritos para a seleção da vaga na área de Engenharia de Produção, de cuja banca o mesmo faria parte".
A servidora recorrida (Silvana R. Q. Tondato) apresenta os seguintes argumentos e documentos em contrarrazões ao recurso (peças 33 a 36) :
1.3. Com relação à abertura do concurso público (Edital 51/2015) durante a validade do certame anterior (Edital 34/2015) , aduz o seguinte:
I) sustenta que o os concursos versaram sobre áreas, vagas e atuações diversas, que visavam desenvolver habilidades/competências também distintas nos egressos; apenas se inter-relacionariam porque ambos se situavam na ampla área de formação do engenheiro de produção; apresenta informações comparativas entre ambos os certames, que podem ser expostas na forma da tabela seguinte, para melhor visualização:
		Edital 34/2015
	Edital 51/2015

	Curso
	Engenharia de Produção
	Engenharia de Produção

	Subárea
	Gestão da Produção/Administração
	Gestão de Pessoas

	Áreas de atuação
	- Engenharia Organizacional
- Engenharia do Produto
	- Engenharia Organizacional
- Educação na Engen. de Produção

	Conteúdo programático
	1. Teoria Geral da Administração;
2. Projeto de Fábrica e Arranjo Físico;
3. Gestão Empresarial;
4. Teoria/Estratégia do Desenvolv. Sustentável;
5. Planejamento Estratégico;
6. Planejam. de Marketing e Gestão de Serviços;
7. Gestão da Manutenção;
8. Engenharia de Projeto de Produto;
9. Gestão de Pessoas.
	1. Gestão de Pessoas e Gerenciamento de Equipes;
2. Gestão do Conhecimento e do Capital Intelectual;
3. Gestão de Rec. Humanos: Seleção, Treinamento e Desenvolvimento;
4. Metodologia de Pesquisa em Engen. de Produção;
5. Métodos de Pesquisa Qualitativa;
6. A Educação na Engen. de Produção;

	Competências visadas
	I. conceber, projetar e analisar sistemas, produtos e processo;
II. supervisionar a operação e a manutenção de sistemas;
III. avaliar criticamente a operação e a manutenção de sistemas;
	I. identificar, formular e resolver problemas de engenharia;
II. comunicar-se eficientemente nas formas escrita, oral e gráfica;
III. atuar em equipes multidisciplinares;
IV. assumir a postura de permanente busca de atualização profissional.

II) alega que o fato de haver referência a "Gestão de Pessoas" (Edital 34/2015) e a "Gestão de Pessoas e Gerenciamento de Equipes" (Edital 51/2015) não os tornaria semelhantes porque, além de haver muitos outros pontos distintos, versavam sobre áreas distintas; segundo defende, ainda que "referidos programas contemplassem temas coincidentes, tal fato não macularia o certame aqui impugnado e tampouco o tornaria semelhante ao seu antecedente", haja vista que "o Curso Engenharia da Produção constitui-se de um corpo unitário de conhecimentos, que, por razões didáticas, divide-se em Áreas, Subáreas e Disciplinas"; pondera que seria natural haver "interface entre assuntos e temas abordados no Curso, porque objetos de um mesmo campo do conhecimento"; sustenta que tal coincidência é comum e exemplifica com o caso do Edital 31/2016 da UTFPR - Ponta Grossa, que também teria veiculado ponto idêntico (Gestão da Produção) em áreas distintas ("Engenharia de Produção/Engenharia de Qualidade e Gestão de Produtos" e "Engenharia de Produção/Engenharia Ambiental e Gestão de Operações") ;
III) cita "atividades pertinentes às áreas contempladas no Projeto Pedagógico do Curso" que estariam sendo desenvolvidas pela recorrida, conforme exigia o Edital 51/2015; 
IV) reitera que os concursos abertos por meio dos editais 34/2015 e 51/2015 não se destinaram a preencher a mesma vaga, de modo que não houve sobreposição do segundo sobre o primeiro;
1.4. Com relação à inexistência de outros candidatos inscritos:
V) com base em documento da UTFPR - Londrina, que reproduz, registra que, diferentemente do afirmado na peça recursal, dois candidatos tiveram suas inscrições deferidas, embora um deles não tenha comparecido à prova escrita; alega não ser incomum a ocorrência de candidato único em certames do tipo, em razão do alto nível acadêmico exigido (doutorado) ; cita como exemplo o concurso aberto pelo Edital 182/2015 da Universidade Estadual de Londrina (UEL) para o cargo de docente, onde há áreas em que houve dois inscritos, em outras apenas um e outra em que não acorreram inscritos;
VI) junta cópia das publicações que teriam conferido ampla publicidade ao Edital 51/2015 da UTFPR - Londrina (D.O.U. e jornal Folha de Londrina) ; alerta que não seria possível dar publicidade a apenas parte do edital, como teria sugerido o MP/TCU;
1.5. Quanto à participação dos membros da Banca Examinadora na Reunião Docente de 7/10/2015 (decidiu pela abertura de novo certame e definiu perfil dos candidatos) :
VII) cita norma regimental atinente à competência do Núcleo Docente Estruturante (NDE) , "órgão consultivo da coordenação de curso, responsável pelo processo de concepção, consolidação e contínua atualização do Projeto Pedagógico do curso"; menciona que tal colegiado terá como presidente o Coordenador do Curso; alude também às competências regimentais das Coordenações de Curso; sustenta ser "óbvio extrair das normas citadas como atribuição implícita (e decorrente) a de presidir as Reuniões pertinentes a seu curso que convocar";
VIII) especificamente com relação à Reunião Docente de 7/10/2015, descreve a seguinte dinâmica:
"- a reunião foi presidida pelo Coordenador do Curso, como impunha ser;
- em razão da necessidade de alterar-se a Matriz Curricular do Curso, atribuição (como visto) do Núcleo Docente Estruturante, instituiu-se naquela oportunidade o referido órgão, personalizado nos seguintes Docentes indicados por seus pares: Prof. Marco Antônio Ferreira, Prof. Marco J. G. Rambalducci, Prof. José Ângelo Ferreira, Prof. Edilson Gíffhorn e Prof. Rogério Tondato, que, na qualidade de Coordenador do Curso, era, por força legal, seu membro e presidente nato ( artigo 4o. do Regulamento citado) ;
- discutiu-se a possibilidade de se criar um módulo de "gestão" a fim de possibilitar sua oferta a todos os outros cursos da UTFPR;
- apresentou-se o trabalho de Paola Mantoani que desenvolveu uma pesquisa do perfil da grade do curso de Engenharia de Produção da UTFPR-LD, em consonância com as 10 áreas de atuação do engenheiro de produção proposta pela ABEPRO (Associação Brasileira de Engenharia de Produção) , concluindo que a UTFPR possuía aproximadamente 60,8% da carga horária destinada apenas as áreas de Gestão da Produção e Gestão Estratégia e Organizacional sendo o restante divididos entre as 8 áreas residuais;
- Destacou-se, também, que universidades como UFRJ, UFSC, UFRGS, UFSCAR, USP possuem entre 48, 30 e 40% de sua carga horária concentrada nas áreas de Gestão da Produção e Gestão Estratégia e Organizacional, e contemplam em sua Matriz Curricular a área de Educação na Engenharia de Produção, enquanto que, na UTFPR, a grade do curso de Engenharia da Produção sequer a contempla;
- A partir dessas informações o prof. Pedro Rochavetz de Lara Andrade asseverou a necessidade de se ter um profissional para atender referida área, ao que o prof. Marcos J. G. Rambalducci sugeriu aproveitar as duas últimas vagas existentes e ainda não ocupadas e abrir concurso público para contemplar a área de Educação, destacando, ainda, que o Curso não atendia às sub-áreas de Gestão de Pessoas e Recursos Humanos;
- O prof. José Ângelo Ferreira complementou que os conteúdos trabalhados por tais áreas são de difícil domínio de pessoas formadas em área técnica, o que foi corroborado pelo Prof. Pedro Rochavetz de Lara Andrade, aluno especial do Doutorado em Educação da UEL;
- Por fim, após várias discussões, restou decidida a abertura de concurso na área de Gestão de Pessoas, contemplando a área da Educação, bem como, o perfil do candidato que deveria ser Graduado em Engenharia de Produção, Pedagogia, Sociologia e Letras, com Doutorado em Educação, Sociologia e Letras;
- Decidiu-se, ainda, que a banca seria composta pelo professor Marcos J. G. Rambalducci e Prof José Ângelo Ferreira e por outro Docente da área de Educação a ser oportunamente convocado;
- Por derradeiro, discutiu-se sobre os eventuais tópicos a serem abordados no concurso, decidindo-se que a elaboração do programa ficaria a cargo dos professores indicados para a banca";
IX) com base em tal relato, extrai as seguintes conclusões:
- "a sugestão de alteração da Matriz Curricular partiu dos membros do NDE, a quem competia, como visto, propor a alteração do PPC e de sua Matriz, capitaneados pelo Professor Doutor Marcos J. G. Rambalducci;
- a alteração da Matriz foi determinada pelos docentes presentes à reunião (10 dos 15 que compõem o grado Docente do referido Curso) , a quem de fato competia decidir sobre a matéria, nos termos do Regimento Interno da Instituição;
- em momento algum o Professor Rogério Tondato sugeriu qualquer coisa em relação ao processo de alteração da Matriz e/ou realização de Concurso Público para contratação de Docente;
- nos termos do Regimento da UTFPR, o departamento acadêmico tem autonomia para definir a escolha do perfil profissional do corpo docente do curso, sendo essa escolha pautada pelas competências e habilidades que o profissional necessita ter para atender os conteúdos de determinada Área;
- à Área de Engenharia de Produção/Gestão de Pessoas impunha-se um profissional capaz de desenvolver o processo de ensino-aprendizagem e o processo de pesquisa, tanto para o desenvolvimento de educadores como o desenvolvimento de profissionais;
- o perfil acima pode ser encontrado entre os profissionais das licenciaturas, bem como, da área de humanas, justificando a exigência do Edital de que o candidato atendesse aos seguintes requisitos: Graduação em Engenharia de Produção ou Sociologia (licenciatura) ou Pedagogia (licenciatura) ou Letras (licenciatura) ou Administração (humanas) , com Doutorado em Sociologia ou Educação ou Letras ou Administração".
1.6. Quanto à alegada omissão do sobrenome "Tondato" da recorrida, com suposto prejuízo da transparência, da publicidade e do controle social do certame, alega jamais ter adotado em sua vida cotidiana civil referido sobrenome de seu marido (casados desde 9/12/2011) , haja vista seus documentos jamais terem sido renovados após o matrimônio; sustenta que, no seio social e na carreira acadêmica, sempre se apresentou com o nome original de solteira (Silvana Rodrigues Quintilhano) .
1.7. Com relação à participação de Rogério Tondato na Banca Examinadora da candidata ora recorrida, sua esposa, o que, segundo a peça recursal, teria contrariado a Portaria 2.135 da Reitoria-UTFPR, de 29/10/2015:
X) alude à dita Portaria 2135/2015, da Reitoria da UTFPR, que teria nomeado os integrantes das três bancas examinadoras referentes a cada uma das três áreas/subáreas para a qual a UTFPR pretendia prover docentes, pois tratava-se, de fato, de três certames paralelos lançados e conduzidos simultaneamente pelo mesmo Edital 51/2015, quais sejam: (i) "Engenharia de Produção"; (ii) "Engenharia de Produção/Gestão de Pessoas"; e (iii) "Engenharia de Produção/Engenharia de Materiais e Materiais Metálicos"; no referido ato da Reitoria consta o nome de Rogério Tondato como integrante e presidente da Banca Examinadora apenas da área/subárea (i) "Engenharia de Produção"; referida banca seria diversa daquela nomeada para a área/subárea à qual concorreu a recorrida: (ii) "Engenharia de Produção/Gestão de Pessoas"; por isso não haveria qualquer motivo para seu marido declarar-se impedido; 
XI) junta cópia (i) do "Formulário de Pontuação da Prova Escrita" e (ii) da "Lista de Presença - Prova de Desempenho de Ensino", onde constam as assinaturas dos professores nomeados pela citada Portaria 2135/2015 para comporem a Banca Examinadora do posto a que concorria a servidora recorrida (Engenharia de Produção/Gestão de Pessoas) , quais sejam: Marcos Jerônimo Goroski Rambalducci (presidente) , José Ângelo Ferreira (membro) e Mara Peixoto Pessoa (membro) ; tais documentos explicitariam que Rogério Tondato (esposo da recorrida) não teria participado da banca que a examinou; acresce que o original da prova escrita e a mídia contendo o áudio gravado durante a sessão pública da prova de desempenho de ensino, ambas prestadas pela recorrida, estariam depositadas na Coordenadoria-Geral de Recursos Humanos da UTFPR-Londrina;
XII) alega não haver lei que impeça cônjuges de serem nomeados para o exercício docente em uma mesma universidade pública;
1.8. Junta a seguinte documentação anexa à petição de contrarrazões recursais:
¿ Regimento dos Campi da UTFPR (peça 35, p. 45 e seguintes) ;
¿ Regulamento do Núcleo Docente Estruturante dos Cursos da UTFPR (peça 35, p. 80 e seguintes) ;
¿ Ata da Reunião da Coordenação do Curso de Engenharia de Produção da UTFPR (peça 35, p. 86 e seguintes) ;
¿ Projeto Pedagógico de Curso da Engenharia de Produção (peça 33, p. 37 e seguintes) ;
¿ Edital de Abertura do Concurso 51/2015 (peça 34, p. 93 e seguintes) ;
¿ Publicação no DOU do Edital 51/2015 (peça 35, p. 41 e seguintes) ;
¿ Publicação no Jornal Folha de Londrina do Edital 51/2015 (peça 35, p. 43 e seguintes) ;
¿ Portaria da Banca Examinadora do Edital 51/2015 (peça 35, p. 106 e seguintes) ;
¿ Ata de Correção da Prova Escrita (peça 36, p. 5 e seguintes) ;
¿ Lista de Presença na Prova de Desempenho de Ensino (Prova Didática) (peça 36, p. 8 e seguintes) ;
¿ Certidão de casamento (Silvana e Rogério) (peça 36, p. 8 e seguintes) ;
¿ Documentos Pessoais - Silvana Rodrigues Quintilhano (peça 35, p. 90 e seguintes) ;
¿ Certificação Acadêmica - Profª Silvana (peça 35, p. 92 e seguintes) ;
¿ Currículo do Sistema Lattes - Profª Silva na (peça 35, p. 108 e seguintes) ;
¿ Grupo de Pesquisa Edupep - Educação em Perspectiva na Engenharia de Produção (peça 35, p. 9 e seguintes) ;
¿ Projeto de Pesquisa em Educação na Engenharia de Produção Profª Silvana (peça 35, p. 14 e seguintes) ;
¿ Assentamento das Atividades da Servidora (peça 35, p. 17 e seguintes) ;
¿ Avaliação Docente pelo Discente - Servidora Profª Silvana (peça 35, p. 20 e seguintes) ;
¿ Publicação no DOE-PR do Resultado Final do Concurso Público da UNESPAR (peça 35, p. 104 e seguintes) ;
Análise
A documentação que estimulou a impugnação recursal (peça 12) não é suficientemente consistente para sustentar a invalidação do certame seletivo e do ato de admissão dele derivado (servidora Silvana R. Q. Tondato) , considerado legal, para fins de registro, por meio da decisão recorrida. 
1.9. Referida documentação não permite extrair com segurança que a abertura do concurso regido pelo Edital 51/2015 enquanto ainda válido um anterior aberto pelo Edital 34/2015 represente vício grave capaz de invalidá-lo. Especialmente quando confrontada com os elementos trazidos com as contrarrazões da UTFPR e da servidora recorrida e com outros levantados por ocasião desta instrução. 
A leitura atenta dos detalhes constantes dos dois instrumentos convocatórios permite concluir que intentavam selecionar professores com competências distintas para ocuparem cargos distintos, cujo magistério visava ofertar aos graduandos conhecimentos distintos, com ênfases em campos de conhecimento distintos, embora, obviamente, se relacionem de alguma maneira, com eventuais pontos de contato, haja vista tratar-se de um mesmo curso e graduação (Engenharia de Produção) . A tabela apresentada no item 7.1 desta instrução permite visualizar claramente as diferenças dos dois certames, especialmente quando se observa os respectivos conteúdos programáticos exigidos, competências visadas e subáreas de atuação. Note-se, por exemplo, que o certame aberto pelo Edital 34/2015 trazia no conteúdo programático nove itens sobre variados temas, dentre os quais apenas um mencionava "Gestão de Pessoas". Aquele aberto pelo Edital 51/2015 (subárea para a qual concorreu a Sra. Silvana) versava exclusivamente sobre o tema "Gestão de Pessoas" e suas correlações no ambiente organizacional estudado pela Engenharia de Produção. 
Ademais, não se afigura teratológica a deliberação pela abertura de vaga de professor para lecionar numa subárea específica de "Gestão de Pessoas", adotada por dez professores presentes à reunião de 7/10/2015 (peça 12, p. 12-14) . Assim se conclui ao observar o currículo acadêmico do curso de Engenharia de Produção de conceituadas universidades brasileiras, onde consta disciplina específica atinente à gestão de pessoas (recursos humanos) , a exemplo da Universidade Federal Fluminense/UFF (peça 38, p. 7) , da Universidade Federal do Rio Grande do Sul/UFRGS (peça 39, p. 2) e da Universidade de Campinas/Unicamp (peça 40, p. 22-24) . Portanto, emerge desse contexto que o corpo docente do Curso de Engenharia de Produção da UTFPR-Londrina, representado pela unanimidade dos membros presentes (poucas ausências justificadas) , apenas entendeu oportuna a atualização do currículo daquele curso à realidade mercadológica, inclusive atenta às recomendações da Associação Brasileira de Engenharia de Produção quanto às dez áreas principais de atuação de um engenheiro de produção e já empreendida em outras instituições de ensino superior.
A partir do que consta dos autos, também não é possível apontar deficiência na publicidade do certame ou sustentar com elementos consistentes hipotético direcionamento da seleção para beneficiar a servidora recorrida. Percebe-se do conjunto recursal que tal suspeita levantou-se em razão de apenas a recorrida ter concorrido (comparecido às provas) para a vaga na subárea Gestão de Pessoas (peças 11 e 12) .
A regular publicidade do certame fica devidamente comprovada por meio da cópia do D.O.U., de 29/10/2015, e do jornal Folha de Londrina, de 1/11/2015 (peça 35, p. 41-44) .
Observe-se que o Edital 51/2015 abriu aos postulantes da subárea "Gestão de Pessoas" amplo leque de possíveis formações acadêmicas que estariam habilitadas a concorrer, tanto no nível de graduação (Engenharia de Produção ou Sociologia ou Pedagogia ou Letras) e também no de pós-graduação (doutorado em Sociologia ou Educação ou Letras) , guardando a devida pertinência com as competências visadas para o posto. Nesse quadro de inequívoca pluralidade e/ou alternatividade dos requisitos estabelecidos, mostra-se dificultoso inquinar o certame da subárea "Gestão de Pessoas" de suposto direcionamento apenas porque às provas compareceu uma só candidata. A prova de títulos, que, em tese, poderia trazer algum direcionamento embutido, estava objetivamente delimitada com pontuação devidamente estratificada conforme a importância de cada publicação e/ou coordenação de projetos, participação em bancas examinadoras, exercício de magistério superior, experiência profissional na área etc, com razoável delimitação temporal (últimos dez anos) , sem qualquer teratologia expoente em relação a certames do tipo (item 8.3 do Edital, peça 12, p. 36) .
O fato de apenas a candidata Silvana ter se apresentado nas datas das provas da subárea "Gestão de Pessoas" também não é bastante para inquinar a seleção pública pela suspeita de direcionamento. Preliminarmente, é dever esclarecer que dois candidatos se inscreveram validamente e foram convocados para as provas, conforme documento publicado pela UTFPR no sítio eletrônico do concurso (peça 42, disponível em , acesso em 15/8/2018) . As razões de um deles não ter comparecido às provas não estão demonstradas nos autos até aqui e, por isso, não podem ser genericamente atribuídas à formatação do certame. Ademais, considerando o perfil educacional da população brasileira, a titulação acadêmica exigida por lei (doutorado) é fator que, por si, tende a limitar drasticamente o público alvo de um certame do tipo (art. 8º, § 1º, da Lei 12.772/2012) . A título meramente ilustrativo, veja-se o estudo do Centro de Gestão e Estudos Estratégicos (CGEE) intitulado "Mestres e Doutores 2015: Estudos da demografia da base técnico-científica brasileira" (disponível em , acesso em 15/8/2018) . Consta do documento que, em 2014, o Brasil possuía pouco mais de 168 mil doutores em todas as áreas do conhecimento (peça 41, p. 140) . O quantitativo equivale a 0,18% dos cerca de 93,3 milhões de brasileiros com idade entre 30 anos (razoável para obtenção do título de doutoramento) e 70 anos (saída do mercado) , naquele mesmo ano, segundo o Instituto Brasileiro de Geografia e Estatísticas (IBGE) [https://ww2.ibge.gov.br/home/estatistica/populacao/projecao_da_populacao/2013/default_tab.shtm, acesso em 15/8/2018]. Considerando-se apenas as áreas de conhecimento delimitadas para atender ao interesse da Administração no certame em tela (doutorado em Sociologia ou Educação ou Letras) o universo representativo da população seguramente seria ainda menor do que aqueles 0,18%. Mesmo tendo aberto leque para três áreas correlatas às competências visadas, trata-se de universo naturalmente limitadíssimo por questões socioeconômicas desvinculadas da vontade da Administração.
Além desse ponto, a questão da carga-horária  (40 horas semanais com dedicação exclusiva) é fator que pode, decisivamente, contribuir para afastar, se não todos, muitos potenciais candidatos, que, nesse nível de qualificação (doutorado) , tendem a ser profissionais demandados pelo mercado e não raro desenvolvem variadas atividades remuneradas das quais não querem abrir mão para se limitar ao teto remuneratório do nível inicial da carreira de magistério superior no âmbito federal - pouco mais de R$ 8,6 mil (Lei 12.772/2012, art. 20, I e § 2º c/c Anexo I ao Edital 51/2015) [peça 12, p. 39]. Novamente, apenas para ilustrar, o referenciado estudo da CGEE demonstra que a remuneração média das pessoas com título de doutoramento em 2014 era de aproximadamente R$ 13,8 mil. A taxa de empregabilidade desse público era de 75%, sendo que entre nos 25% "não empregados" seria prudente considerar a existência de um contingente que remanesce nessa situação apenas porque prossegue dedicada aos estudos acadêmicos - p. ex. pós-doutoramento (peça 41, p. 141-143 e p. 210) . 
Nesse contexto de natural limitação, também não se pode deixar de cogitar questões logísticas e contingências pessoais que podem afastar potenciais interessados de certames do tipo, cuja lotação inicial possível seria em uma única e determinada cidade (Londrina/PR) , no que diferem sensivelmente dos grandes certames de âmbitos federal com variadas possibilidades de lotação no território nacional.
De outro lado, não custa registrar, no que pertine à questão da competitividade/atratividade do certame em apreço, que o Edital 51/2015 trazia regras atinentes a listas de aprovados remanescentes (lista de espera) , sinalizando claramente a possibilidade de aproveitamento futuro pela UTFPR e até por outras instituições federais de ensino (itens 12.10 e 12.11, peça 12, p. 38) . Portanto, é razoável supor que, para a limitadíssima e residual população portadora do título de doutorado nas áreas cujo conhecimento era requerido e, eventualmente, não absorvidas no mercado de trabalho com remuneração condizente com a média à época, certamente consistiria em fator de interesse pela disputa. Logo, naquilo que não dependia de imposição legal (título de doutoramento nas áreas correlatas à atuação futura, remuneração e carga-horária) ou de limitação física incontornável pela Administração (lotação para o campus de Londrina/PR) , é possível reconhecer no instrumento convocatório a tentativa de atrair o interesse do público alvo, ao sinalizar claramente oportunidades derivadas que poderiam ir além das vagas iniciais.
O fato de professores do Departamento de Engenharia de Produção terem participado da reunião de docentes que decidiu pela abertura do novo concurso e, posteriormente, terem participado da banca examinadora também não expõe irregularidade capaz de macular a seleção pública a ponto de negar registro ao ato de admissão dela derivado e objeto do recurso em análise.
Da reunião participaram dez professores integrantes do colegiado competente para tomar a referida deliberação, conforme se extrai das normas regimentais da UTFPR. Qualquer fraude e/ou direcionamento teria de envolver os diversos membros participantes, o que não está demonstrado nos autos. Não é possível extrair da Ata, secretariada/redigida pelo professor José Ângelo Ferreira e assinada por todos os presentes sem registro de divergência, que o professor Rogério Tondato tenha exercido influência na deliberação acerca da necessidade de criação de uma vaga na área de "Gestão de Pessoas" e/ou da abertura de concurso. A discussão surgiu a partir de estudo técnico apresentado que informava discrepância do currículo da UTFPR (forte concentração das disciplinas em apenas duas áreas) comparado a instituições de ensino superior de excelência, que valorizavam a área da Educação em Engenharia de Produção e, teve por base as recomendações da Associação brasileira de Engenharia de Produção. Nesse ponto da reunião, consta manifestação dos professores Pedro R. L. Andrade (linhas 53-55) , Marcos J. G. Rambalducci (linhas 55-57) , Marco Antônio Ferreira (linhas 57-59) , José Ângelo Ferreira (linhas 59-61) , novamente Pedro R. L. Andrade (linhas 61-62) , todos concordando com a necessidade de contemplar a área defasada e de abertura de novo concurso; consta menção a "várias discussões" e "contribuições de todos" antes da definição das áreas de graduação/doutoramento que seriam exigidas como requisito (peça 12, p. 12-14) . Portanto, tomando apenas esse documento, é dificultoso extrair com induvidosa consistência, necessária para declarar a pretensa nulidade do certame, que tenha o professor Rogério Tondato sugerido ou imposto a alteração curricular e a deflagração da seleção, seja por manipulação/intimidação dos demais membros (nove professores) , seja por outro meio.
Revela-se natural que professores do Departamento interessado em preencher a vaga de docente, por conhecerem as necessidades do curso, integrem a banca examinadora. No caso, a banca examinadora que elaborou, aplicou e avaliou as provas para a subárea de Gestão de Pessoas foi composta por dois professores do Departamento de Engenharia de Produção e um terceiro de fora, com especialidade na área de educação. Tal procedimento mostra-se razoável e condizente com as competências visadas pela seleção.
Com o que se tem nos autos, também revela-se temerário concluir tenha sido deliberadamente omitido pela então candidata Silvana o sobrenome de casada (Tondato) . E que tal circunstância tenha, inegavelmente, maculado de forma decisiva a transparência do certame.
As contrarrazões da Sra. Silvana vieram acompanhadas de variados documentos pessoais e acadêmicos onde consta o nome de solteira (Silvana Rodrigues Quintilhano) , sem acréscimo do sobrenome Tondato, mesmo tendo sido emitidos anos após o casamento com o professor Rogério Tondato (2011) . Citam-se os seguintes [peça 33, p. 26-30]:
- CNH emitida em 26/7/2017;
- Certificado de Pós-doutoramento (UFRJ) emitido em 8/6/2017;
- Diploma de Doutorado (UEL) emitido em 19/9/2014;
- Edital 61/2014 (Unespar) com resultado de concurso para professor publicado em 18/9/2014;
- produção bibliográfica publicada nos anos de 2015 a 2017;
É preciso notar que, no campo acadêmico, os profissionais são reconhecidos por um sobrenome, reiteradamente utilizado nas publicações. Os documentos que acompanham as contrarrazões permitem constatar que, desde antes do casamento com o Sr. Rogério Tondato, a Sra. Silvana possuía apreciável produção acadêmica em que era identificada com o último sobrenome de solteira, como é praxe no meio ("QUINTILHANO, Silvana Rodrigues") . Adotou desde sempre em suas citações bibliográficas referido padrão (peça 35, p. 116 e seguintes) . Ora, é razoável admitir não fosse conveniente à autora, depois de publicar considerável número de estudos acadêmicos, subitamente adotar padrão diverso de referência bibliográfica, pois é sabido que a valorização do profissional nessa seara acadêmica se dá, em grande medida, pelo reconhecimento público do sobrenome adotado nas publicações, que, a rigor, vem a ser seu nome social. Portanto, a despeito de representar lapso sob a ótica da vida civil, tal constatação não permite inferir ato deliberado e/ou planejado por anos (desde 2011) para encobrir o parentesco com o professor R. Tondato se e quando surgisse oportunidade de seleção nos quadros da instituição pública à qual o esposo era vinculado. 
A circunstância de esposo da Sra. Silvana, professor Rogério Tondato ter, juntamente com outros dois professores, composto a banca examinadora responsável pela elaboração aplicação e avaliação dos candidatos que concorriam ao cargo de professor da área/subárea "Engenharia de Produção" não é bastante, por si, para se questionar a regularidade do certame que selecionou a Sra. Silvana para o posto da distinta subárea "Gestão de Pessoas".
Preliminarmente, não seria o caso de cogitar hipotético nepotismo (cruzado) , pois referido termo designa comprovado comércio de favores por meio de cargos e/ou funções públicos de livre nomeação/exoneração, não sendo próprio associá-lo ao provimento de cargos efetivos via concurso público (Supremo Tribunal Federal: Súmula Vinculante 13 e Reclamação 18564, 2ª Turma, Rel. p/ Acórdão Min. DIAS TOFFOLI, 23/2/2016) .
 Quanto ao cerne da questão presente, em verdade ocorreram três seleções simultâneas, mas claramente distintas (um cargo para lecionar na área/subárea "Engenharia de Produção", outro cargo para lecionar na subárea "Gestão de Pessoas" e um terceiro cargo para lecionar na subárea "Engenharia de Materiais e Materiais Metálicos") . A rigor, a UTFPR poderia ter aberto as três seleções por meio de três editais distintos publicados na mesma data, repetindo em cada um deles as regras comuns e alterando apenas aquelas específicas de cada cargo (formação acadêmica exigida, conteúdo programático cobrado, bibliografia sugerida, composição da banca examinadora etc) . Mas, optou por formalizar a abertura das três seleções por meio de um único instrumento convocatório, aglutinando as regras e procedimentos comuns a todos e dando marcha ao procedimento por meio de atos interlocutórios unificados, mas, como não poderia deixar de ser, apartando claramente em capítulos/anexos próprios as normas referentes a cada um dos três cargos. Tal opção, por si, não é passível de censura porque visivelmente favorece a racionalidade administrativa, reduzindo custos operacionais.
Portanto, é impróprio falar em banca única para as três seleções, exclusivamente com base no critério formal dado pela nomenclatura utilizada na Portaria 2135/2015 da Reitoria-UTFPR. O que interessa para a elucidação dos fatos em debate não é a expressão "banca examinadora" (no singular) utilizada na mencionada Portaria de designação (ato secundário para dar marcha ao procedimento) , mas nas competências efetivamente determinadas no Edital 51/2015, esta sim a norma basilar do concurso. A leitura do item 8 do Edital 51/2015 ("Da Avaliação") não deixa margem para duvidar, verbis  (peça 12, p. 35-36) :
DA AVALIAÇÃO - 8.1. Para cada Área/Subárea, será constituída uma Banca Examinadora, encarregada da elaboração, aplicação e avaliação das provas, composta de um mínimo de 03 (três) membros designados pelo Reitor da UTFPR.
Está clara a especificação de três grupos distintos de examinadores. Um grupo (uma banca) de examinadores para cada seleção, com as seguintes composições, segundo designação posterior assinada pelo magnífico Reitor da UTFPR por meio da multicitada Portaria (peça 12, p. 69) :
¿ banca examinadora (1) : responsável por elaborar, aplicar e avaliar as provas escritas/de título/orais para o cargo de professor do magistério superior na área/subárea "Engenharia de Produção"; composta pelos professores Rogério Tondato (presidente) , Marco Antônio Ferreira e Alessandro Botelho Bovo;
¿ banca examinadora (2) : responsável por elaborar, aplicar e avaliar as provas escritas/de título/orais para o cargo de professor do magistério superior na área/subárea "Gestão de Pessoas" (para o qual concorreu a Sra. Silvana) ; composta pelos professores Marcos Jerônimo Goroski Rambalducci (presidente) , José Ângelo Ferreira e Mara Peixoto Pessoa (externa à UTFPR) ;
¿ banca examinadora (3) : responsável por elaborar, aplicar e avaliar as provas escritas/de título/orais para o cargo de professor do magistério superior na área/subárea "Engenharia de Materiais e Materiais Metálicos"; composta pelos professores Fabiano Moreno Peres (presidente) , Odney Carlos Brondino e Márcio Andreato Batista Mendes.
Logo, a vedação veiculada no inciso II da Portaria 2135/2015, que visava unicamente evitar que um examinador elaborasse, aplicasse e avaliasse provas de um parente próximo seu, precisa ser contextualizada e aplicada apenas internamente a cada um desses três perímetros claramente delimitados pelo instrumento convocatório (item 8.1 do Edital 51/2015) . Pois não teria sentido lógico nem base constitucional e/ou legal privar uma pessoa de exercer atividade lícita, que reflete positivamente em sua vida profissional (participar de bancas examinadoras costuma contar pontos na titulação acadêmica) em razão de um parente seu estar concorrendo a cargo não sujeito a seu exame e, portanto, notoriamente imune àquela possível influência direta que o ato infraeditalício (Portaria) buscou evitar (vazamento de questões, indevida condescendência na atribuição de notas etc) .
Portanto, repita-se, apreciando apenas a documentação acostada aos autos, não há espaço para concluir que a mera presença do Sr. Rogério Tondato na banca examinadora (1) - cargo da área/subárea "Engenharia de Produção" - seria bastante para gerar facilidades indevidas a sua esposa, avaliada pela banca examinadora (2) - cargo da subárea "Gestão de Pessoas". Para tanto, seria preciso cogitar de complexo engenho fraudulento que teria de contar com deliberada participação dos três integrantes da banca (2) [avaliadores da candidata Silvana], do professor Rogério Tondato e dos outros dois integrantes da banca (1) [favores cruzados] e mesmo do Reitor da UTFPR, que os designou para a grave tarefa. Cumpre, ainda, destacar que, caso se entenda plausível tal hipótese, até aqui subnutrida pelo conjunto probatório constante destes autos, seria imperioso questionar também ao menos a seleção da área/subárea "Engenharia de Produção", haja vista ter sido aventado hipotético favorecimento cruzado de uma banca com outra.
Não é possível deduzir, e menos ainda comprovar, tal nível de maquinação subterrânea a partir dos documentos juntados aos autos até esta data. É compreensível que certas coincidências, talvez atípicas no cotidiano administrativo e até indesejáveis, surgidas em determinado contexto que as potencialize como indícios, despertem a sempre acurada e salutar vigilância dos órgãos guardiães do interesse público primário. Mas, para se alcançar o ponto de invalidar um procedimento administrativo dessa natureza e afastar a presunção de legitimidade que reveste todo ato administrativo, com concretos e imediatos efeitos na dinâmica acadêmica da UTFPR, é preciso que as suspeitas (campo ético/moral) sejam inequivocamente confirmadas por meio de sólido acervo probatório capaz de demonstrar fatos que representem grave e objetiva violação de normas constitucionais e legais (campo do direito/processo) . Nesse sentido, convém observar os pronunciamentos do Poder Judiciário, estação final de toda controvérsia jurídica. Dentre muitos outros, vejam-se os seguintes precedentes firmados por instâncias vocacionadas para apreciar fatos/provas:
REMESSA E APELAÇÃO. ADMINISTRATIVO. AÇÃO CIVIL PÚBLICA. CONCURSO. PRÁTICO. ANULAÇÃO. FRAUDE. ALEGAÇÕES GENÉRICAS. PROVA CABAL. AUSÊNCIA. [...]. IMPROVIMENTO. 1. Cuida-se de remessa necessária e de apelação interposta pelo Ministério Público Federal (MPF) contra sentença prolatada nos autos da ação civil pública ajuizada pelo ora apelante em face da União Federal, que julgou improcedente o pedido de anulação do Concurso [...]. 2. De modo resumido, cinco foram as causas de pedir relacionadas à anulação do concurso referido: a) suposta quebra de sigilo das provas em razão da falta de dez cadernos de questões na sala 106 do prédio 26, na data da realização da primeira fase e não identificação dos candidatos nos referidos cadernos; b) alegada quebra de sigilo das provas devido à localização de um caderno de questões encontrado em banheiro feminino, e a ocultação da irregularidade pela organização do concurso; c) não apresentação dos motivos e justificativas para a decisão de anular algumas questões e alterar o gabarito definitivo, após o exame dos recursos, bem como suposta ilegalidade na exigência do pagamento de taxa para a interposição de recurso; d) falta de publicidade da composição da banca examinadora, com sigilo inclusive entre os próprios integrantes da banca; e) indícios de fraude, com a aprovação de candidatos desprovidos de conhecimento suficiente e favorecidos em razão de supostas relações de parentesco, além de haver erros insanáveis na formulação de várias questões do certame. [...].6. Da mesma forma, não merece prosperar a alegação do apelante de que alguns candidatos foram aprovados em razão de serem conhecidos ou parentes de militares e organizadores do concurso. Esclareço que tal fato, por si só, não impede a participação no certame. Na realidade, o órgão ministerial deveria, em relação a este tópico, ter comprovado que aqueles candidatos foram beneficiados em detrimento dos demais tão somente por conhecerem os integrantes da banca examinadora. Assim, tudo o que foi dito ficou apenas no campo das conjecturas. [...]10. Destarte, considerando que não restou demonstrada ilegalidade na condução do certame e, ainda, que a esfera judicial não é, via de regra, adequada à análise dos critérios de correção de questões, e muito menos de interpretações de edital, merece ser mantida a r. sentença. 11. Remessa e apelação conhecidas e improvidas. (TRF-2ª Região. APELAÇÃO 05225533420084025101, Rel. Desemb. Federal GUILHERME CALMON NOGUEIRA DA GAMA, julgado em 1/7/2015) . [Grifou-se].
CONSTITUCIONAL. ADMINISTRATRIVO. CONCURSO PÚBLICO. ALEGAÇÃO DE SUSPEIÇÃO DE MEMBRO DA BANCA EXAMINADORA. VÍNCULO DE AMIZADE COM CANDIDATO. AUSÊNCIA DE COMPROVAÇÃO DE FAVORECIMENTO. DESRESPEITO AOS PRINCÍPIOS DA MORALIDADE E IMPESSOALIDADE. INOCORRÊNCIA. OBEDIÊNCIA ÀS REGRAS EDITALÍCIAS. NULIDADE DO CERTAME. IMPOSSIBILIDADE. REMESSA OFICIAL E APELAÇÃO IMPROVIDAS. 1. Trata-se de remessa oficial e apelação interposto pelo Ministério Público Federal contra sentença proferida pelo douto Juízo da 1ª Vara da SJ/SE que, nos autos da Ação Civil Pública nº 0003713-61.2013.4.05.8500, extinguiu o processo com resolução do mérito, nos termos do art. 269, I, do CPC, julgando improcedente a pretensão autoral. 2. Alega o apelante, em apertada síntese, que: (a) no concurso público do IFS para provimento do cargo de professor efetivo de língua inglesa, regido pelo Edital 16/2011, participou da banca avaliadora a Sra. Elaine Maria Santos, a qual possuía íntimos vínculos pessoais e profissionais com a apelada, Daniele Barbosa de Souza Almeida, a qual obteve a aprovação em primeiro lugar do certame; (b) há nos autos comprovação de que a apelada é amiga íntima da participante da banca examinadora, o que contraria os princípios da moralidade e impessoalidade, tendo em vista, o vínculo de compadrio entre a recorrida e a Sr. Elaine Maria Santos, a existência de subordinação profissional entre a examinadora e a candidata à época do concurso, bem como a publicação de trabalhos acadêmicos em conjunto. Requer, dessa forma, a anulação do certame em apreço. 3. Da análise dos autos verifica-se que, embora tenha restado comprovado o forte vínculo de amizade existente entre a apelada Daniele Barbosa de Souza Almeida e a componente da banca examinadora, Sra. Elaine Maria Santos, não há qualquer elemento concreto que embase a existência de favorecimento por parte da avaliadora em relação à candidata. 4. A violação aos princípios da Moralidade e da Impessoalidade necessitam de real comprovação, não restando razoável a anulação de concurso público baseado em meras ilações e presunções. [...]. (TRF-5ª Região, Primeira Turma, APELREEX 00037136120134058500, Desembargador Federal MANOEL ERHARDT, DJE 9/10/2014) . [Grifou-se].
Não custa sublinhar mencionados precedentes do Poder Judiciário acrescendo que, também no processo administrativo de controle externo, nesse específico campo das fiscalizações (de atos de pessoal ou de outros tipos) , aplica-se a distribuição ordinária do ônus probatório (CPC, art. 373) . Apenas nos casos de processos de prestação/tomada de contas (notadamente as tomadas de contas especiais) deve-se compreender a excepcional inversão do ônus da prova, porque preexistentes normas constitucionais/legais a impor de antemão aos gestores o dever de comprovar a regular aplicação dos recursos públicos por eles despendidos em dado período, conforme tem ponderado o TCU (p. ex. Acórdão 721/2016-TCU-Plenário, Rel. Min. VITAL DO RÊGO e 1522/2016-Plenário, Rel. Min. BENJAMIN ZYMLER, colhidos dentre outros) . 
Anote-se, ainda, que a Sra. Silvana obteve a maior média final entre todos os candidatos inscritos, considerando todas as áreas/subáreas (peça 11, p. 12) . Tal constatação, tomada em conjunto com o currículo acadêmico exibido pela Sra. Silvana (pós-doutorado, livros, capítulos de livros e muitos artigos científicos publicados na área) , realça o nível técnico-acadêmico da candidata e fragiliza a hipótese de que só teria sido aprovada em razão de suposto beneficiamento indevido, hipoteticamente derivado da presença de seu esposo na banca examinadora de outro cargo - beneficiamento ventilado, mas ainda não comprovado objetivamente nestes autos. De fato, fica desidratado o indício de irregularidade aventado, pois, como sendo a única a comparecer às provas para o cargo da subárea "Gestão de Pessoas" (embora outro candidato houvesse se inscrito) , concorria apenas consigo mesma, bastando que a banca examinadora (2) apenas lhe atribuísse as notas mínimas estipuladas no Edital para atingir o intento de aprová-la da forma supostamente fraudulenta, ainda que não houvesse demonstrado suficiente qualificação técnica durante os exames. Nesse ponto, ainda é de notar que a prova escrita versaria sobre tema sorteado, em sessão pública, apenas uma hora antes de sua aplicação, conforme estipulado no item 5 do Edital 51/2015 (peça 12, p. 34) . A prova oral (desempenho de ensino) também realizada em sessão pública e com gravação do áudio para posterior verificação por quaisquer interessados, sobre tema também sorteado 24 horas antes (item 6 do Edital, peça 12, p. 34-35) . Nestes autos não consta prova de que tais procedimentos tenham sido burlados. A prova de títulos, conforme detalhado linhas acima, estava objetivamente estratificada com pontuação que não evidencia teratologia em certames do tipo. Nesse contexto, revela-se dificultoso discernir com segurança a fraude sugerida pelos expedientes que provocaram a impugnação recursal (peça 12) .
CONCLUSÃO
1.10. Das análises anteriores, exclusivamente a partir do cotejo dos documentos/elementos constantes dos autos até esta data, isto é, aqueles que instruíram a impugnação recursal (peças 11 e 12) , confrontados com os que acompanham as contrarrazões da UTFPR (peça 27) e da Sra. Silvana (peças 33 a 36) e os demais levantados/autuados/referenciados por ocasião desta instrução (peças 38 a 42) , postos sob a luz das disposições normativas e jurisprudenciais aplicáveis ao caso concreto, conclui-se não haver razão para rever o julgamento do ato de admissão firmado por meio do Acórdão recorrido. Não há nestes autos elementos suficientemente robustos para comprovar inequivocamente os indícios de irregularidade inicialmente sinalizados, especialmente para subsidiar a invalidação do procedimento administrativo público regido pelo Edital 51/2015 e da nomeação dele derivada (Sra. Silvana) . 
1.11. Evidentemente, tal conclusão, extraída exclusivamente do acervo probatório trazido a estes autos até o momento, não vincula ou sequer inibe eventual aprofundamento das averiguações por parte dos órgãos/entidades competentes para tanto (p. ex. MPF, MP/TCU, Sefip/TCU e a própria UTFPR) , caso entendam pertinente e oportuno o esforço adicional de controle. Também não elimina a possibilidade de hipotética sanção administrativa/disciplinar e/ou civil (e mesmo penal) , de agentes públicos que tenham ferido algum dever funcional e/ou incorrido em alguma tipificação legal vedada (caso se reúnam elementos de prova capazes de sustentar a hipótese) . E, se for essa a direção, obviamente demandará persecução em procedimento (s) /processo (s) diverso (s) no âmbito das respectivas instâncias competentes, garantindo-se sempre e em todos os casos o contraditório e a ampla defesa em relação a cada um dos possíveis implicados (CF/1988, art. 5º, LIII, LIV e LV) . Isto porque não é esse o objeto destes autos e do presente recurso, que versa exclusivamente sobre a legalidade, para fins de registro pelo TCU, do ato de admissão da servidora Silvana Rodrigues Quintilhano Tondato, derivado do Edital 51/2015 da UTFPR (CF/1988, art. 71, III) .
INFORMAÇÕES ADICIONAIS
A advogada Henriene Cristine Brandão (OAB/PR 24.701) , representante da servidora recorrida nestes autos, formulou pedido de sustentação oral durante a sessão de julgamento do presente recurso (peça 37) .
PROPOSTA DE ENCAMINHAMENTO
Ante o exposto, com fundamento no art. 48, da Lei 8.443/1992, c/c o art. 286, do Regimento Interno/TCU, submetem-se os autos à consideração superior, propondo-se:
	a) conhecer do recurso interposto pelo MP/TCU e, no mérito, negar-lhe provimento, mantendo-se o julgamento firmado por meio do Acórdão 7621/2016-TCU-Segunda Câmara quanto ao ato de admissão da servidora Silvana Rodrigues Quintilhano Tondato (CPF XXX.072.189-XX) na Universidade Tecnológica Federal do Paraná (UFTPR) ;
	b) dar conhecimento da deliberação que vier a ser proferida ao MP/TCU (eminente Subprocurador-Geral Paulo Soares Bugarin) , à Universidade Tecnológica Federal do Paraná (UFTPR) , à servidora Silvana Rodrigues Quintilhano Tondato e ao Ministério Público Federal (Procuradoria da República no Município de Londrina) .
2. O Ministério Público, representado nos autos pela Procuradora-Geral Dra. Cristina Machado da Costa e Silva, manifestou-se de acordo com a proposição da unidade técnica (peça 46) .
É o Relatório.

Henriene Cristine Brandão (OAB/PR 24.701) e outros.

Procuradora-Geral Cristina Machado da Costa e Silva.

PEDIDO DE REEXAME INTERPOSTO PELO MPTCU COM VISTAS A REFORMAR O ACÓRDÃO 7.621/2016-TCU - 2ª CÂMARA, NA PARTE QUE CONSIDEROU LEGAL ATO DE ADMISSÃO COM INDÍCIOS DE IRREGULARIDADES. ELEMENTOS INSUFICIENTES PARA REVER O JULGAMENTO PELA LEGALIDADE DO ATO DE ADMISSÃO. NEGATIVA DE PROVIMENTO.

ATOS DE ADMISSÃO (ADS)

Secretaria de Recursos (Serur).

Aprecia-se, nesta oportunidade, pedido de reexame interposto pelo Subprocurador-Geral do MPTCU, Dr. Paulo Soares Bugarin, contra os termos do Acórdão 7621/2016-TCU-Segunda Câmara, por meio do qual esta Corte de Contas apreciou pela legalidade o ato de admissão emitido pela Universidade Tecnológica Federal do Paraná (UFTPR) em favor da servidora Silvana Rodrigues Quintilhano Tondato. 
O recorrente formula a impugnação recursal a partir de documentação e expediente enviados por órgão do Ministério Público Federal, aludindo a supostas irregularidades no ato de admissão de Silvana Rodrigues Quintilhano Tondato na carreira de magistério superior da Universidade Tecnológica Federal do Paraná (UTFPR) . O concurso que deu ensejo à nomeação foi regido pelo Edital 51/2015-CPCP-LD, de 29/10/2015. Em síntese, foram apresentados os seguintes indícios de irregularidade:
o concurso público de provas e títulos (Edital 51/2015) teria sido aberto durante prazo de validade de certame anterior (Edital 34/2015) , com características semelhantes às do anterior; 
a publicidade do Edital 51/2015 teria sido restrita, com indícios de direcionamento à aprovação da servidora recorrida, única candidata inscrita; 
membros da Banca da Examinadora teriam participado da Reunião Docente de 7/10/2015, quando se decidiu pela abertura do novo certame e teria sido definido o perfil dos candidatos; 
a omissão do sobrenome "Tondato" da candidata Silvana (ora recorrida) teria comprometido a transparência, a publicidade e o controle social do certame; 
a participação de Rogério Tondato, esposo da então candidata Silvana, na Banca Examinadora responsável por sua avaliação teria afrontado o inciso II da Portaria 2.135/2015- Reitoria da UTFPR. Referido normativo determinava ao membro da Banca verificar a participação de parentes no concurso e, em caso positivo, declarar-se impedido e solicitar seu desligamento do certame. Alega-se que a referida Portaria 2.135/2015 teria designado "uma única Banca Examinadora, subdividida em áreas e subáreas"; acresce que "o impedimento aplica-se aos membros da Banca Examinadora, em sentido amplo, e não como alegou a Universidade, em sentido restrito aos membros das subáreas"; pondera que, "se fosse assim, parentes de membros da subárea de engenharia de materiais poderiam participar do certame para a subárea de gestão, e vice e versa, favorecendo o nepotismo cruzado, em violação ao princípio da moralidade administrativa"; alerta que a Banca única teria sido responsável pela elaboração, aplicação e avaliação da prova do concurso.
A Secretaria de Recursos, ao analisar a questão, sustenta que, a partir do cotejo dos elementos probatórios constantes dos autos, postos sob a luz das disposições normativas e jurisprudenciais aplicáveis ao caso concreto, não há razão para rever o julgamento do ato de admissão firmado por meio do acórdão recorrido. Segundo a unidade técnica "não há nos autos elementos suficientemente robustos para comprovar inequivocamente os indícios de irregularidade inicialmente sinalizados, especialmente para subsidiar a invalidação do procedimento administrativo público regido pelo Edital 51/2015 e da nomeação dele derivada (Sra. Silvana)  ". 
A unidade técnica destaca, entretanto, que a conclusão formulada foi extraída exclusivamente do acervo probatório trazido aos autos, não vinculando (ou inibindo) eventual aprofundamento das averiguações por parte dos órgãos/entidades competentes para tanto (p. ex. MPF, MP/TCU, Sefip/TCU e a própria UTFPR) , caso entendam pertinente e oportuno o esforço adicional de controle. 
O Ministério Público junto ao TCU, em sua manifestação regimental (peça 46) , ratifica as conclusões formuladas pela Serur.
-II-
No mérito, registro minha concordância com a proposta formulada pela unidade técnica, aquiescida, nessa oportunidade, pela manifestação do MPTCU, razão pela qual acolho os pareceres precedentes por seus próprios fundamentos, valendo-me, para tanto, da técnica da motivação per relationem, sem prejuízo de tecer os comentários a seguir.
De fato, considerando os elementos coligidos aos autos, entendo que os indícios inicialmente apresentados pelo Ministério Público Federal, diante dos esclarecimentos prestados pela UTFPR e pela servidora Silvana Rodrigues Quintilhano Tondato, não são suficientes para alterar o mérito do acórdão recorrido.
No que diz respeito ao primeiro indício apontado, no sentido de que o concurso referente ao Edital 51/2015 teria sido aberto durante o prazo de validade de certame precedente, este regido pelo Edital 34/2015, verifico que referidos processos seletivos tiveram por objetivo selecionar servidores com perfis distintos para atribuições diferentes. Nesse sentido, entendo que são suficientes os esclarecimentos trazidos pela servidora Silvana Rodrigues na manifestação de peça 33 para distinguir os referidos certames, dentre os quais destaco, as subáreas, conteúdo programático e competências esperadas diferentes. Não subsiste, portanto, o referido indício de irregularidade. 
Quanto ao segundo indício apontado, entendo que não restou caracterizada a suposta restrição de publicidade do Edital 51/2015. Isso porque, a regular transparência do certame resta devidamente comprovada por meio das publicações no D.O.U., de 29/10/2015, no jornal Folha de Londrina, de 1/11/2015 (peça 35, p. 41-44) e no "site" da entidade[footnoteRef:2]. Observo que o procedimento que foi adotado pela entidade para dar publicidade ao concurso é o padrão, e pode ser observado em diversos certames realizados no país. Ademais, verifico que, além da servidora, pelo menos mais um interessado se candidatou à vaga, consoante pode ser comprovado no endereço: "http://www.utfpr.edu.br/concursos/campi/ld/arquivos/07.EnsalamentoEdital051.2015CPCPLD.pdf." Tais informações em conjunto, afastam o suposto direcionamento do concurso à Sra. Silvana. [2:  http://www.utfpr.edu.br/concursos/campi/ld/cpcp/edital-051-2015-cpcp-ld-professor-do-magisterio-superior-classe-a-denominacao-adjunto-a] 
Em relação a participação de membros da banca na reunião de docentes que deliberou pela abertura do concurso público, decidindo acerca do perfil dos candidatos, observo que a referida reunião contou com a presença de dez professores integrantes do colegiado competente para tomar a referida deliberação, qual seja, a Coordenação do Curso de Engenharia de Produção da UTFPR de Londrina/PR, sendo que tal competência está de acordo com as normas regimentais da UTFPR, em especial o art. 28 do Regimento dos Campi da UTFPR (peça 35, p. 55) . Assim, qualquer fraude ou direcionamento teria que envolver os diversos membros participantes da referida reunião, o que não está demonstrado nos autos. Vale dizer que o registro da reunião em ata (peça 35, p 87-89) tornou transparente os assuntos deliberados e o conteúdo ali registrado não aponta, a priori, para qualquer fraude.
Na linha do que sustentou a Serur, entendo que não é possível concluir que a omissão do sobrenome "Tondato" da candidata Silvana tenha se dado de forma deliberada com vistas a macular a transparência do certame. Nesse sentido, observo que em vários documentos pessoais e acadêmicos da Sra. Silvana, emitidos após o casamento dela com o professor Rogério Tondato, ocorrido em 2011, consta o nome de solteira (Silvana Rodrigues Quintilhano) , sem acréscimo do sobrenome Tondato (peça 33, p. 26-30) . Ainda sobre essa questão, transcrevo a conclusão formulada pela unidade técnica, à qual me alinho in totum:
8.4.2. É preciso notar que, no campo acadêmico, os profissionais são reconhecidos por um sobrenome, reiteradamente utilizado nas publicações. Os documentos que acompanham as contrarrazões permitem constatar que, desde antes do casamento com o Sr. Rogério Tondato, a Sra. Silvana possuía apreciável produção acadêmica em que era identificada com o último sobrenome de solteira, como é praxe no meio ("QUINTILHANO, Silvana Rodrigues") . Adotou desde sempre em suas citações bibliográficas referido padrão (peça 35, p. 116 e seguintes) . Ora, é razoável admitir não fosse conveniente à autora, depois de publicar considerável número de estudos acadêmicos, subitamente adotar padrão diverso de referência bibliográfica, pois é sabido que a valorização do profissional nessa seara acadêmica se dá, em grande medida, pelo reconhecimento público do sobrenome adotado nas publicações, que, a rigor, vem a ser seu nome social. Portanto, a despeito de representar lapso sob a ótica da vida civil, tal constatação não permite inferir ato deliberado e/ou planejado por anos (desde 2011) para encobrir o parentesco com o professor R. Tondato se e quando surgisse oportunidade de seleção nos quadros da instituição pública à qual o esposo era vinculado.
No que diz respeito à participação de Rogério Tondato, esposo da então candidata Silvana, na Banca Examinadora, vale dizer que ocorreram três seleções simultâneas, mas claramente distintas, quais sejam: um cargo para lecionar na área/subárea "Engenharia de Produção", outro cargo para lecionar na subárea "Gestão de Pessoas" e um terceiro cargo para lecionar na subárea "Engenharia de Materiais e Materiais Metálicos".
Nesses termos, a UTFPR poderia ter aberto as três seleções por meio de três editais distintos publicados na mesma data, repetindo em cada um deles as regras comuns e alterando apenas aquelas específicas de cada cargo (formação acadêmica exigida, conteúdo programático cobrado, bibliografia sugerida, composição da banca examinadora etc.) . Mas, optou por formalizar a abertura das três seleções por meio de um único instrumento convocatório, aglutinando as regras e procedimentos comuns. Tal opção visivelmente favorece a racionalidade administrativa, reduzindo custos operacionais. 
Assim, não há que se falar em banca única para as três seleções, exclusivamente com base no critério formal dado pela nomenclatura utilizada na Portaria 2.135/2015 da Reitoria-UTFPR. Deve prevalecer o texto do item 8.1 do Edital 51/2015 ("Da Avaliação") , in verbis (peça 12, p. 35-36) :
8.1. Para cada Área/Subárea, será constituída uma Banca Examinadora, encarregada da elaboração, aplicação e avaliação das provas, composta de um mínimo de 03 (três) membros designados pelo Reitor da UTFPR.
Nesse caminho, foram constituídas as seguintes bancas examinadoras:
a) banca examinadora (1) : responsável por elaborar, aplicar e avaliar as provas escritas/de título/orais para o cargo de professor do magistério superior na área/subárea "Engenharia de Produção"; composta pelos professores Rogério Tondato (presidente) , Marco Antônio Ferreira e Alessandro Botelho Bovo; 
b) banca examinadora (2) : responsável por elaborar, aplicar e avaliar as provas escritas/de título/orais para o cargo de professor do magistério superior na área/subárea "Gestão de Pessoas" (para o qual concorreu a Sra. Silvana) ; composta pelos professores Marcos Jerônimo Goroski Rambalducci (presidente) , José Ângelo Ferreira e Mara Peixoto Pessoa (externa à UTFPR) ; 
c) banca examinadora (3) : responsável por elaborar, aplicar e avaliar as provas escritas/de título/orais para o cargo de professor do magistério superior na área/subárea "Engenharia de Materiais e Materiais Metálicos"; composta pelos professores Fabiano Moreno Peres (presidente) , Odney Carlos Brondino e Márcio Andreato Batista Mendes.
Do exposto, observo que o Sr. Rogério Tondato não participou da banca específica que avaliou a Sra. Silvana Rodrigues Quintilhano Tondato. Assim, analisando apenas a documentação carreada aos autos, entendo não haver espaço para concluir que a mera presença do Sr. Rogério Tondato na banca examinadora (1) - cargo da área/subárea "Engenharia de Produção" - seria bastante para gerar facilidades indevidas a sua esposa, avaliada pela banca examinadora (2) - cargo da subárea "Gestão de Pessoas".
Portanto, após analisar as informações que constam dos autos, entendo que os indícios apontados na documentação que deu ensejo a impugnação recursal (peça 12) não são suficientes para sustentar a invalidação do processo seletivo e do ato de admissão dele derivado (servidora Silvana R. Q. Tondato) , considerado legal, para fins de registro, por meio da decisão recorrida.
Ante o exposto, VOTO para que seja adotada a minuta de acórdão que ora trago ao exame deste Colegiado.
TCU, Sala das Sessões Ministro Luciano Brandão Alves de Souza, em 9 de abril de 2019.
Ministro VITAL DO RÊGO 
Relator